【裁判字號】    96,自,141
【裁判日期】    970930
【裁判案由】    誹謗
【裁判全文】
臺灣臺北地方法院刑事判決               96年度自字第141號
自  訴  人  甲○○
自訴代理人  黃旭田律師
            謝庭恩律師
被      告  丙○○
            乙○○
上列2人共同
選任辯護人  陳彥任律師
上開被告等因妨害名譽案件，經自訴人提起自訴，本院判決如下
：
    主  文
丙○○、乙○○均無罪。
    理  由
一、自訴意旨略以：被告丙○○、乙○○均在聯合報股份有限公
    司（下稱聯合報，設臺北市信義區○○○路○ 段555 號）擔
    任記者一職，經意圖散布於眾，於民國96年8 月4 日，未經
    求證即於聯合報A14 版共同具名以「故宮弊案、甲○○：下
    屬亂來、不關我事」為標題，撰寫內文為「教育部長甲○○
    昨天因故宮擴建弊案，以證人身份接受檢調偵訊。他指出，
    以小標綁大標是屬下瞞著他做的」、「水保弊案是徵詢水保
    專家後，由評選委員決議不必開挖，與他無關」等虛構不實
    文字。另被告乙○○承前開犯意，在上開報紙同版以「案情
    問兩次？老杜不爽」為標題，撰寫內文為「據透露，甲○○
    昨天到案先向辦案人員抱怨說『明明是士林地檢署發的傳票
    ，為何要我先到調查局接受偵訊，這樣不符程序！』」、「
    甲○○聽聞後又說『傳票上記載我是證人耶，既然是證人，
    為何同樣的問題要問兩次？』」等不實文字，使不特定之全
    國讀者得以知悉，均足以貶損自訴人甲○○之名譽，因認被
    告2 人均涉有刑法第310 條第2 項之加重誹謗罪嫌云云。
二、按犯罪事實應依證據認定之，無證據不得認定犯罪事實，又
    不能證明被告犯罪者，應諭知無罪之判決，刑事訴訟法第15
    4 條第2 項及第301 條第1 項，分別定有明文。又認定犯罪
    事實所憑之證據，雖不以直接證據為限，間接證據亦包括在
    內；然而無論直接或間接證據，其為訴訟上之證明，須於通
    常一般之人均不致有所懷疑，而得確信其為真實之程度者，
    始得據為有罪之認定，倘其證明尚未達到此一程度，而有合
    理之懷疑存在時，事實審法院復已就其心證上理由予以闡述
    ，敘明其如何無從為有罪之確信，因而為無罪之判決，尚不
    得任意指為違法，最高法院76年臺上字第4986號著有判例要
    旨可資參照。另按言論自由為人民之基本權利，憲法第11條
    有明文保障，國家應給予最大限度之維護，俾其實現自我、
    溝通意見、追求真理及監督各種政治或社會活動之功能得以
    發揮。惟為兼顧對個人名譽、隱私及公共利益之保護，法律
    尚非不得對言論自由依其傳播方式為合理之限制。而刑法第
    310 條第1 項及第2 項誹謗罪即係保護個人法益而設，為防
    止妨礙他人之自由權利所必要，符合憲法第23條規定之意旨
    。至刑法同條第3 項前段以對所誹謗之事，能證明其為真實
    者不罰，係針對言論內容與事實相符者之保障，並藉以限定
    刑罰權之範圍，非謂指摘或傳述誹謗事項之行為人，必須自
    行證明其言論內容確屬真實，始能免於刑責。惟行為人雖不
    能證明言論內容為真實，但依其所提證據資料，認為行為人
    有相當理由確信其為真實者，即不能以誹謗罪之刑責相繩，
    司法院大法官會議第509 號著有解釋；而司法機關亦應具體
    衡量案件中法律欲保護的法益與相對的基本權限制，據以決
    定系爭法律的解釋適用，以追求個案中相衝突之基本權的最
    適調和。由誹謗行為所引起的社會爭議，基本上便是一種典
    型的基本權衝突問題；蓋此際表意人所得向國家主張之言論
    自由防禦權，會與人格名譽受侵害者所得要求國家履行的基
    本權保護義務，發生扞格衝突。面對此項難題，立法者一方
    面必須給予受到侵擾的人格名譽權益以適當之保護，滿足國
    家履行保護義務的基本要求，他方面亦須維持言論自由的適
    度活動空間，不得對其造成過度之干預限制。立法者藉由刑
    法第310 條之規定，進一步限定了誹謗罪的可罰性範圍。簡
    言之，其係以言論事實陳述的「真實性」以及「公共利益關
    連性」兩項標準，對於此際所涉及的基本權衝突情形為類型
    區分，並分別為不同的價值權衡。從而，於言論人所為的事
    實陳述係真實且與公共利益相關時，基於此際言論自由之保
    護應優先於人格名譽權益維護之價值權衡，立法者特將之排
    除於誹謗罪之處罰範圍外；而在所為事實陳述不真實或雖真
    實但僅涉及私德而與公共利益無關的情形，立法者則認為此
    際的人格名譽權益重於言論自由之價值，故此際侵犯到他人
    人格名譽法益之言論表現，必須受到刑法之制裁。立法者以
    事實陳述之「真實性」以及「公共利益關連性」兩項基準進
    行權衡的作法及其結論，固然具有一定的合理性；但是如過
    分執著於真實性的判別標準或對真實性為僵硬之認定解釋，
    恐將有害於現代社會的資訊流通。蓋在社會生活複雜、需求
    快速資訊的現代生活中，若要求行為人必須確認所發表資訊
    的真實性，其可能必須付出過高的成本，或因為這項要求而
    畏於發表言論，產生所謂的「寒蟬效果」（chilling effec
    t） ，若將第310 條第3 項之規定，解釋為行為人必須負證
    明所言確為真實的責任，更無異於要求行為人必須證明自己
    的行為不構成犯罪，亦違反了刑事法上「被告不自證己罪」
    的基本原則，為避免上開違憲狀態之發生，刑法第310 條之
    處罰範圍應為嚴格之認定，而對第310 條第3 項規定，做取
    向於合乎憲法意旨的解釋。因而，所言為真實之舉證責任不
    應加諸於行為人，法院對於系爭言論是否為真實仍有發現之
    責任；並且對於所謂「能證明為真實」其證明強度不必至於
    客觀的真實，只要行為人並非故意捏造虛偽事實，或並非因
    重大的過失或輕率而致其所陳述與事實不符，皆應將之排除
    於第310 條之處罰範圍外，認行為人不負相關刑責，亦經大
    法官蘇俊雄於同號解釋文之協同意見書中闡釋甚明。是依據
    司法院大法官會議釋字509 號解釋之上開意旨，刑法第311
    條就特定情形免除於刑法罪責外而不予處罰之規定，亦可認
    係本此相同之旨趣所為之規定，因之對於誹謗罪阻卻刑罰之
    標準，應從寬採取「合理評論原則」及「實際惡意」原則。
    所謂「實際惡意」原則在應用上，係謂表意人對於具體事實
    有合理之懷疑或推理，而依其個人主觀之價值判斷，公平合
    理地提出主觀之評論意見，且非以損害他人名譽為惟一之目
    的者，不問其評論之事實是否真實，始可推定表意人係出於
    善意，得免去刑責之處罰（參最高法院93年度臺非字第162
    號裁判要旨）。
三、自訴人認被告丙○○、乙○○?人涉犯上開誹謗罪嫌，無非
    係以聯合報96年8 月4 日A14 版報導2 份（見本院卷第4 頁
    ）及同年8 月5 日A14 版更正報導1 份（見本院卷第5 頁）
    為其論據。訊據被告丙○○、乙○○固坦承有於上開日期在
    聯合報上撰寫前揭新聞標題及內文之事實，惟堅決否認有何
    妨害名譽之犯行，被告?人均辯稱：共同具名報導部分（下
    稱第一篇報導），是依據自訴人於偵查庭的說法概括總結採
    訪結果所得，經過多方查證後，消息來源說法均一致，且自
    訴人是教育部長，為公眾人物，伊等係就可受公評之事為適
    當評論之意見表達，並無虛構情節及傳述不實事項之誹謗惡
    意；至就被告乙○○單獨具名之報導（下稱第二篇報導）部
    分，被告乙○○亦辯稱：因為伊採訪之辦案人員所告知之訊
    息與事實有誤差，所以該篇報導確實有出入，伊與報社於翌
    日已更正道歉，並無誹謗之故意等語。經查：
（一）被告2 人及自訴人對於對造及以下本院作為判斷依據之各
      項證據資料，均同意或不爭執其證據能力，本院審酌該等
      言詞供述及書面作成時之情況認為適當，均無不宜作為證
      據之情事，依刑事訴訟法第159 條之5 規定，均得作為證
      據。
（二）查本案被告?人係聯合報之記者，於96年8 月4 日共同具
      名撰寫標題為「故宮弊案、甲○○：下屬亂來、不關我事
      」，內容為「教育部長甲○○昨天因故宮擴建弊案，以證
      人身份接受檢調偵訊。他指出，以小標綁大標是屬下瞞著
      他做的」、「水保弊案是徵詢水保專家後，由評選委員決
      議不必開挖，與他無關」等文字；又被告乙○○於同日單
      獨具名撰寫標題為「案情問兩次？老杜不爽」，內容為「
      據透露，甲○○昨天到案先向辦案人員抱怨說『明明是士
      林地檢署發的傳票，為何要我先到調查局接受偵訊，這樣
      不符程序！』」、「甲○○聽聞後又說『傳票上記載我是
      證人耶，既然是證人，為何同樣的問題要問兩次？』」等
      兩篇報導；聯合報另於96年8 月5 日，於聯合報A14 版刊
      登內容為「教育部長甲○○並沒有說『屬下瞞著他將工程
      發包』及『屬下亂來，不關我事』等語」、「關於檢方傳
      訊甲○○作證一事，經查是甲○○幕僚向辦案人員詢問傳
      票相關事由時的談話，並非甲○○與辦案人員的對話」之
      更正啟事1 篇等情，均有上開報導資料各1 份附卷可稽（
      見本院卷第4 頁至第5 頁），堪信為真實。
（三）而關於上開第一篇報導，經本院審閱該報導之標題及內文
      ，可知該文乃是闡述自訴人接受檢調偵查之過程及其對於
      故宮弊案所作之回應，其中「他指出，以小標綁大標是屬
      下瞞著他做的」、「水保弊案是徵詢水保專家後，由評選
      委員決議不必開挖，與他無關」等文字用語，雖與自訴人
      於臺灣士林地方法院檢察署96年8 月3 日接受檢察官訊問
      時及調查局詢問時所為之陳述稍有不同，有本院依職權調
      取之上開偵查筆錄及調查局筆錄在卷可證（見本院卷第87
      頁至第99頁），惟基於嚴守刑事訴訟法上「偵查不公開原
      則」之故，自訴人於偵查中所為之證述，一般人實難得以
      知悉，是被告?人身為記者，欲報導上開偵查中之案件，
      即僅能透過多方管道轉述，以綜合探知自訴人之證述內容
      ，先天上本無法明確得知自訴人於作證時所為之正確用字
      遣詞，況由自訴人於偵查時對於弊案之招標、發包過程及
      相關函文，確實表示不知情或未看過等情，此有上開筆錄
      2 份附卷可參，更可得知上開第一篇報導之內容實與事實
      相去不遠，是被告?人於彙整內容說法均為一致之採訪結
      果後，方為此第1 篇報導，應認已盡查證之義務，而有相
      當理由確信其所載之內容為真實，自不能以誹謗罪之刑責
      相繩。此外，第一篇報導中「故宮弊案、甲○○：下屬亂
      來、不關我事」之標題文字，雖亦未見諸在報導內文，且
      稍加誇飾聳動，然乃是當前媒體記者為吸引讀者注意之慣
      用手法，核與內文意旨所為之合理懷疑及推理並無不符。
      基此，被告2 人基於採訪結果所為之合理主觀評論意見之
      提出，本篇報導並無虛構無據事實之情況，本見尚難認被
      告?人所為之第一篇報導有何損害自訴人名譽之實際惡意
      。
（四）復查，關於第二篇報導，被告乙○○雖自承報導有誤，惟
      辯稱：是消息來源未表示清楚，導致其主觀上誤認辦案人
      員所說的「他」係指自訴人，進而推論並報導自訴人對於
      數次詢問一事有所抱怨等語。查上開第二篇報導見刊後，
      因自訴人去函抗議，經聯合報與被告乙○○向消息來源再
      次確認，發現先前辦案人員所指的「他」，應為自訴人之
      幕僚，非自訴人本人，認為報導內容確實有部分誤植，即
      刻於翌日刊登更正啟事乙節，業經被告供承在卷，亦有上
      開更正報導1 篇附卷可憑（見本院卷第5 頁），是由此可
      推知被告乙○○所為之上開第二篇報導內容雖與事實略有
      出入，然被告乙○○亦非故意捏造虛偽事實或因重大過失
      而致其報導與事實不符，此外，亦無其他證據可對被告乙○○為不利之認定，是難謂被告乙○○有何誹謗之惡意，
      是被告乙○○前開所辯其無實際惡意及為合理推論之辯解
      ，應屬可採。
（五）綜上所述，自訴人所提出之上開證據並無法證明被告?人
      有何妨害名譽之犯行，此外，復查無其他積極證據，足資
      證明被告確有自訴人所指之上開犯行，揆諸首揭規定及上
      開說明，本案既不能證明被告犯罪，即應為無罪判決之諭
      知，以免冤抑。
四、據上論斷，應依刑事訴訟法第343條、第301條第1項，判決
    如主文。
中    華    民    國    97    年    9     月    30    日
                  刑事第十七庭  法  官  葉力旗
上正本證明與原本無異。
如不服本判決，應於判決送達後10日內，向本院提出上訴狀。
                                書記官  林碧華
中    華    民    國    97    年    9     月    30    日


司法院資訊處製作；財團法人民間司法改革基金會備份。
